【裁判字號】    97,消債更,269
【裁判日期】    971205
【裁判案由】    更生事件
【裁判全文】
臺灣基隆地方法院民事裁定           97年度消債更字第269號
聲  請  人  甲○○
即  債務人
上列聲請人因消費者債務清理事件聲請更生，本院裁定如下：
    主  文
聲請駁回。
聲請程序費用由聲請人負擔。
    理  由
一、按聲請更生或清算不合程式或不備其他要件者，法院應以裁
    定駁回之，消費者債務清理條例第 8條定有明文。又債務人
    與金融機構協商成立者，不得聲請更生或清算，但因不可歸
    責於己之事由，致履行顯有重大困難者，不在此限；本條例
    施行前，債務人依金融主管機關協調成立之中華民國銀行公
    會會員辦理消費金融案件無擔保債務協商機制與金融機構成
    立之協商，準用前項之規定，消費者債務清理條例第 151條
    第5項、第6項分別定有明文。衡諸債之關係係以當事人間之
    信賴關係為基礎，為社會經濟組織之重要支柱，故當事人於
    以法律行為追求自己之利益之際，亦應顧及對方之利益，並
    考量債權債務在社會上之作用，本於誠實及信用之原則，行
    使債權及履行債務。是對於已陷入經濟上困境之消費者，若
    任其於惡性循環之債務窘境中自生自滅，將衍生嚴重之社會
    問題，難以維持安定之社會經濟秩序，故為兼顧債權人、債
    務人雙方之利益，對陷於經濟上困境之消費者，乃允其於消
    費者債務清理條例施行後，得選擇以重建型之更生程序或清
    算型之清算程序清理其債務，藉以妥適調整債務人與債權人
    及其他利害關係人間之權利義務關係，保障債權人獲得公平
    受償，並謀求消費者經濟生活之重建復甦機會。惟對於已與
    金融機構協商成立，或於消費者債務清理條例施行前，已依
    金融主管機關協調成立之中華民國銀行公會會員辦理消費金
    融案件無擔保債務協商機制（以下簡稱銀行公會債務協商機
    制）與金融機構成立協商之債務人，若非因不可歸責於己之
    事由，致履行顯有重大困難，僅係為圖謀減免債務，而不為
    債務之履行，自有違債權契約為誠信契約之本旨，故依消費
    者債務清理條例第151條第6項準用同條第 5項前段之規定，
    不得聲請更生或清算，始能避免肇致道德危險。
二、本件聲請意旨略以：聲請人有不能清償債務之情事，於消費
    者債務清理條例施行前曾依銀行公會債務協商機制與金融機
    構成立協商，約定每月還款新臺幣（下同）30,537元，而聲
    請人原本可以依約如期繳納協商款項，但於民國95年11月 5
    日上午，因聲請人個人之疏失駕車與第三人陳柏蒼發生碰撞
    ，造成陳柏蒼受有輕傷，經陳柏蒼提起附帶民事訴訟，並向
    臺灣臺北地方法院聲請假扣押強制執行聲請人之不動產、臺
    灣銀行存款、成功高中所得支領之各項勞務報酬3分之1，導
    致聲請人每月薪資由55,949元，扣除每月執行薪資3分之1約
    19,662元，減少為36,283元，如繳納房屋貸款及生活必要性
    支出，則無法繳納協商款項，聲請人在無計可施之情形下，
    於97年 3月迫於無奈而選擇放棄繳納協商款項，而聲請人之
    無擔保或無優先權之債務總額未逾 1,200萬元，復未經法院
    裁定開始清算程序或宣告破產，為此聲請更生等語。
三、經查：(一)聲請人確於消費者債務清理條例施行前曾依銀行公
    會債務協商機制與金融機構成立協商，約定分120期，利率2
    .99%，每月償還30,537元，此有聲請人提出之無擔保債務還
    款計劃表在卷足稽，則聲請人聲請更生，依本條例第 151條
    第6項準用第5項之規定，須有不可歸責於己致履行原協議顯
    有重大困難之事由。(二)依聲請人之陳述，係聲請人駕車時疏
    於注意，即貿然左轉而與陳柏蒼所駕駛之機車發生碰撞，造
    成陳柏蒼受有輕傷，並有臺灣士林地方法院96年度交易字第
    566 號刑事判決影本在卷可參，之後陳柏蒼對聲請人之薪資
    聲請假扣押，顯然聲請人之薪資遭扣押係因聲請人自身之過
    失造成他人受傷所致，則聲請人因此無法繼續履行上開協商
    條件，是否係不可歸責於聲請人，即有疑義。(三)又聲請人之
    薪資雖遭假扣押，然依聲請人提出之郵局存摺內頁影本所示
    ，聲請人97年1月至7月之薪資收入合計仍有 405,490元，平
    均每月收入尚有約57,927元（元以下四捨五入）。聲請人固
    稱扣薪後之收入於繳交房貸及生活必要性支出合計共30,065
    元後，無法再負擔上述還款條件，並提出財產及收入狀況說
    明書為證。惟本院審酌聲請人既已身負債務，於履債期間本
    應節約省用，過較不寬裕之經濟生活，並勤實勤勉地履行債
    務，始符公平正義及誠信原則，是聲請人之生活必要支出應
    以行政院所公佈97年臺灣省最低生活費 9,829元為標準，加
    計房屋貸款8,000元及扶養配偶8,000元，合計聲請人每月之
    必要支出應為25,829元。則以聲請人每月平均收入57,927元
    ，扣除必要支出25,829元，尚餘32,098元，仍高於每月依上
    開協商條件應清償之金額30,537元，堪認聲請人應能依約履
    行，尚不會因為薪資遭假扣押即無法清償。
四、綜上所述，聲請人之薪資雖遭臺灣臺北地方法院假扣押，然
    扣押後之所得，於扣除必要支出後，仍足以負擔每月依協商
    條件應償還之金額，聲請人並無履行原協議顯有重大困難之
    事由，聲請人聲請更生顯然違背消費者債務清理條例第 151
    條第6項準用第5項之規定，自應駁回其聲請。
五、結論：本件更生之聲請應屬要件不備，依消費者債務清理條
    例第 8條、第15條，民事訴訟法第95條、第78條規定，裁定
    如主文。
中    華    民    國    97    年    12    月    5     日
                  民事庭法  官  陳湘琳
上為正本係照原本作成。
如不服本裁定，應於裁定送達後10日內，以書狀向本院提出抗告
，並繳納抗告費新臺幣1,000元。
中    華    民    國    97    年    12    月    5     日
                        書記官  張宏賓


司法院資訊處製作；財團法人民間司法改革基金會備份。
